【裁判字號】    98,台上,6336
【裁判日期】    981029
【裁判案由】    誣告等罪
【裁判全文】
最高法院刑事判決            九十八年度台上字第六三三六號
上  訴  人  甲○○
選任辯護人  連銀山律師
            沈銀和律師
上  訴  人  乙○○男民國○○年○月○○日生
選任辯護人  陳世源律師
上列上訴人等因誣告等罪案件，不服台灣高等法院中華民國九十
六年三月十五日第二審判決（九十四年度上訴字第三０二二號，
起訴案號：台灣台北地方法院檢察署九十三年度偵字第一０四二
號），提起上訴，本院判決如下：
    主  文
原判決撤銷，發回台灣高等法院。
    理  由
原判決認定上訴人甲○○、乙○○分別有其事實欄所載犯行，因
而維持第一審依行為時連續犯規定，論甲○○以連續意圖他人受
刑事處分，向該管公務員誣告罪，處有期徒刑壹年陸月；乙○○
以連續證人，於執行審判職務之公署審判時，於案情有重要關係
之事項，供前具結，而為虛偽陳述罪，處有期徒刑壹年肆月之判
決；駁回甲○○、乙○○在第二審之上訴；固非無見。
惟查：（一）、判決不載理由者，當然為違背法令。所謂判決不
載理由，係指依法應記載於判決理由內之事項不予記載，或記載
不完備者，此為刑事訴訟法第三百七十九條第十四款上段之當然
解釋。而有罪之判決書，對於被告有利之證據不採納者，應說明
其理由，復為刑事訴訟法第三百十條第二款所明定，故有罪判決
書對於被告有利之證據，如不加以採納，必須說明其不予採納之
理由，否則即難謂非判決不備理由之違法。本件中國人造纖維股
份有限公司（下稱中纖公司）股票，係以甲○○設於福星證券股
份有限公司（下稱福星公司）帳號第16637之5號股票帳戶買進，
其買進股票交割金，係自甲○○設於台北市第三信用合作社民生
東路分社（改為誠泰銀行民生東路分行，再改為台灣新光商業銀
行股份有限公司，下同）帳號第000-00-0000000號帳戶支出，經
核對上開甲○○之股票帳戶與銀行存款帳戶，買進股票之日期及
交割金，與存款帳戶內支出日期及金額相符。而購買該中纖公司
股票之資金，究係甲○○，或係告訴人洪性榮所有？即洪性榮能
否充分證明甲○○上開第三信用合作社民生東路分社所設存款帳
戶內股票交割之資金，係其存入或提供，實為認定甲○○是否構
成誣告罪之關鍵。原判決就洪性榮購買系爭股票之資金調度情形
，援引王朝慶於被訴侵占案件主張及其提出華南商業銀行新生分
行函、誠泰銀行函、甲○○、何添順帳戶對帳單影本、何添順帳
戶存摺交易明細影本、何添順北市三信第000000000000號帳戶對
帳明細表等件，採認王朝慶、洪性榮於其等被訴侵占案件所辯：
購買系爭股票之資金係來自洪性榮，不採信甲○○具狀所陳民國
八十一年四月十五日至二十八日乙○○購買中纖股票四千六百零
七張之資金來源係來自甲○○之辯解。惟在甲○○自訴洪性榮侵
占案件，原法院更二審曾將該案全部卷證資料函送台北市會計師
公會指派南台會計師事務所謝婉麗會計師進行資金鑑定，其鑑定
結論謂: 「綜上，依本會計師之鑑定，無法證明甲○○在誠泰銀
行民生東路分行（原台北市○○○○○路分社）所設000-00-000
0000號帳戶內之資金，有來自洪性榮華南銀行新生分行000-00-0
000000號存款帳戶」；有鑑定報告在卷可稽（見原審法院八十九
年度上更（二）字第一二四０號陳小惠、洪性榮侵占案卷三影本
第一二至一七頁、原審卷第一九三至一九五頁）。依上開鑑定報
告，似認本件用以購買系爭中纖股票之資金，係甲○○所有，與
洪性榮之資金無關。如果無訛，系爭股票，似係甲○○所購買，
並非洪性榮所有。則甲○○自訴王朝慶、洪性榮、陳小惠侵占系
爭股票，乃事出有因，並非虛構事實，是否構成誣告罪，非無審
酌餘地。甲○○於第一、二審審理中，均以上開會計師之鑑定報
告，資為利己之辯解，原判決對此有利甲○○之證據不採，復未
說明不採之理由，難謂無理由不備之違法。（二）、刑事訴訟法
所謂認定事實之證據，係指足以證明被告確有犯罪行為之積極證
據而言，該項證據，必須適合於被告犯罪事實之認定，始得採為
斷罪之資料。科刑判決所認定之事實，與所採之證據，不相適合
，即屬證據上理由矛盾，其判決當然為違背法令。原判決依憑證
人吳雪娥、誠泰銀行民生東路分行職員潘漢宗、王敬堯於洪性榮
、陳小惠侵占案件之證述、誠泰銀行民生東路分行（即原甲○○
開設股票買賣帳戶之台北市第三信用合作社民生東路分社）八十
八年六月三日誠泰銀（民東）字第880048號覆函，僅認定「（洪
性榮）購買股票之資金存入乙○○指定設於誠泰銀行帳戶」之事
實（見原判決第一一頁第六行），並未明白認定係存入「甲○○
」在該銀行所設000-00-0000000號帳戶，則甲○○在該三信民生
東路分社帳戶內之資金，是否來自洪性榮，亦屬存疑。又吳雪娥
於洪性榮、陳小惠侵占案件之證言，僅證稱乙○○有帶銀行的人
來拿走現金，並未證明乙○○有將洪性榮之資金「存入乙○○指
定設於誠泰銀行帳戶」之事實；又誠泰銀行民生東路分行上開覆
函說明二並未指明所稱派員至華南銀行新生分行收取之現金，係
從該分行「洪性榮帳戶」提領，亦未指明該款係「存入乙○○指
定設於誠泰銀行帳戶」（函文係稱「事隔已久，無法查明存入之
帳戶」）；潘漢宗、王敬堯於洪性榮、陳小惠侵占案件之證言，
亦同。乃原判決據以認定「洪性榮買賣股票之資金，均委請吳雪
娥由洪性榮設於華南銀行之上開000000000000號帳戶提領現金或
向他人調借現金，或開立台灣銀行支票，再由乙○○及誠泰銀行
人員領取存入乙○○指定設於誠泰銀行帳戶」云云（見原判決第
一一頁第三行至第七行），其採用之證據，與所認定之事實不相
適合，洵即有證據上理由矛盾之可議。（三）、犯罪之行為，係
指發生刑法效果之意思活動而言；自其發展過程觀之，乃先有動
機，而後決定犯意，進而預備、著手及實行。動機雖非犯罪成立
要件，但恆為判斷犯意之主要參攷資料。且犯罪動機，依刑法第
五十七條第一款，為科刑時所應注意審酌，以為科刑輕重之標準
，乃屬與論罪科刑有關之事項，宜予明確之記載；而認定犯罪之
原因、動機，其證明之方法，除經法律明定為構成犯罪事實之要
素者，其證據應為嚴格之證明外，如非構成犯罪事實之要素者，
固以經自由之證明為己足。但仍應將此經自由證明所得之證據資
料及其認定之理由，依法予以載明，始足為論罪科刑之準據。乙
○○於甲○○自訴偽造文書案件獲判無罪確定後，於甲○○另案
自訴王朝慶、洪性榮及陳小惠等侵占案件中，已無為求清白而附
合洪性榮說辭之法律上危險，與甲○○另案自訴侵占案件之王朝
慶、洪性榮及陳小惠間，亦無宿怨，似無為甲○○訴訟上之利益
而故為不實證述之必要，尤以甲○○曾有自訴乙○○偽造文書之
舊怨，原判決僅以乙○○迎合甲○○之指訴，連續虛偽陳述，未
究明乙○○故意為有利於甲○○而為不實證述之動機，及乙○○
明知所證述內容為不真實而故為相反於所知事實之證述，非惟查
證未盡，理由亦嫌不備。（四）、審理事實之法院，對於案內與
認定事實、適用法律、罪名成立與否或於公平正義之維護或對被
告之利益有重大關係之一切證據，除認為不必要者外，均應詳為
調查，然後基於調查所得之心證以為判斷之基礎；苟與認定事實
、適用法律有重要關係，或於公平正義之維護或對被告之利益，
有重大關係事項，在客觀上認為應行調查之證據，又非不易調查
或不能調查，而未依法加以調查，率予判決者，即有應於審判期
日調查之證據未予調查之違法。又證據雖已調查而其內容尚未明
瞭者，即與未經調查者無異，如遽行判決，仍屬證據調查未盡之
違法。甲○○於九十四年十一月三十日及九十五年三月二十一日
分別向原審提出調查證據聲請狀，載明待證事項，聲請傳喚洪性
榮、陳小惠、吳雪娥及乙○○等人到庭並進行交互詰問，原審亦
傳喚洪性榮、陳小惠於九十六年三月一日審理期日到庭，該等證
人雖均收受送達，但均未到庭，有報到單在卷可按（見原審卷第
三一０頁），顯見原審亦認有傳證洪性榮、陳小惠之必要。乃原
審於傳喚洪性榮、陳小惠未到，卻未再次傳喚，或依法拘提，即
謂「無再予傳喚之必要」，未說明其認為不必要調查之理由；另
對於甲○○聲請傳喚之吳雪娥及乙○○，均未傳喚調查，亦未說
明不必傳喚吳雪娥及對乙○○踐行交互詰問之理由，均有調查職
責未盡之違法。以上或為上訴意旨所指摘，或為本院得依職權調
查之事項，應認有撤銷原判決發回更審之原因。
據上論結，應依刑事訴訟法第三百九十七條、第四百零一條，判
決如主文。
中    華    民    國  九十八  年    十    月  二十九  日
                      最高法院刑事第八庭
                          審判長法官  洪  文  章
                                法官  王  居  財
                                法官  郭  毓  洲
                                法官  黃  梅  月
                                法官  邱  同  印
      本件正本證明與原本無異
                                      書  記  官
中    華    民    國  九十八  年   十一   月    二    日
                                                      m


司法院資訊處製作；財團法人民間司法改革基金會備份。
